最  高  行  政  法  院  裁  定
109年度抗字第410號
抗  告  人  呂宜峰                                     

            黃進忠                                      

共      同
訴訟代理人  林石猛  律師
            林司涵  律師
相  對  人  臺南市政府                             
代  表  人  黃偉哲              
上列抗告人因與相對人間建築執照事件，對於中華民國109年9月
22日高雄高等行政法院107年度訴字第329號裁定，提起抗告，本
院裁定如下︰
　　主  文
抗告駁回。
抗告訴訟費用由抗告人負擔。
　　理  由
一、事實概要：
(一)訴外人林金足前向改制前○○縣政府（民國99年12月25日○○縣
    市合併改制為○○市政府，下稱○○縣政府）申請○○縣○○鎮○○○
    段(下稱○○○段)0000、0000、0000、0000、0000、0000、000
    0、0000、0000、0000、0000、0000地號及○○鄉○○○段(下稱○
    ○○段)000-0、000、000-0、000、000-0、000、000、000、0
    00-0地號等計21筆土地（下就個別土地僅稱地號，並合稱系
    爭21筆土地）之畜牧設施容許使用，用以飼養蛋雞，經○○縣
    政府92年5月21日府農畜字第0920082662號函（下稱系爭容
    許使用函）核發容許使用同意文件；另於94年6月間經○○縣
    政府核發大山雞場畜牧場（下稱大山畜牧場）之畜牧場登記
    證書（農畜牧登字第118911號，負責人林金足，主要管理人
    員許正成），登記場址為0000、0000、0000、0000、0000、
    0000、0000及000、000、000-0、000〔高雄高等行政法院(下
    稱原審)107年度訴字第329號判決(下稱原判決)載為772〕地
    號等11筆土地，於同年8月經申請變更主要管理人員（核准
    變更為陳永泰）而取得畜牧場登記證書（農畜牧登字第2189
    11號）。又於91年至93年間(詳如原判決附表所示日期)陸續
    取得同附表所示之建造執照及使用執照。
(二)抗告人呂宜峰分別於103年7月15日及106年6月23日經由法院
    拍賣程序取得系爭21筆土地之其中11筆土地（即0000、0000
    、0000、0000、0000、0000、0000、0000、0000、0000、00
    00地號）及○○○段0000-0、0000-0、0000-0等3筆土地；並取
    得○○○段000、000、000、000、000、000、000、000、000、
    000、000、000、000等13筆建號建物〔其中包含原判決附表
    編號㈡、㈥、㈦、㈧所示建物〕及○○○段000、000、000、000等4
    筆建號建物〔其中包含原判決附表編號㈠、㈣所示建物〕。至系
    爭容許使用函範圍21筆土地之其他10筆土地（即0000、000-
    0、000、000、000-0、000-0、000、000、000、000-0地號)
    及○○○段000、000-00、○○○段0000地號等3筆土地，以及其上
    11筆建物〔其中包含原判決附表編號㈢、㈤所示建物〕則由訴外
    人張金瑞、蘇育正、陳泳瑔（原判決誤載為陳泳泉）等3人
    （下稱張金瑞等3人）共同於103年7月15日經法院拍賣取得
    。
(三)嗣因張金瑞等3人於106年8月25日向相對人提出農業用地作
    農業設施容許使用之變更申請書，申請就其取得之上開10筆
    土地變更原容許使用及解除使用執照基地管制並辦理註記登
    記塗銷事宜，相對人乃以106年9月15日府農畜字第10609881
    37號函（下稱前處分）廢止系爭容許使用函及畜牧場登記證
    書（農畜牧登字第118911號）；嗣於106年11月1日以府農畜
    字第1061164203號函更正誤植之證書字號為農畜牧登字第21
    8911號。抗告人呂宜峰以其為前處分之利害關係人，對前處
    分提起訴願，遭決定駁回，乃提起行政訴訟，前經原審另案
    以107年度訴字第220號判決駁回其訴(抗告人不服，提起上
    訴，由本院另案109年度上字第649號審理)。
(四)相對人以前處分廢止系爭容許使用函後，繼以系爭容許使用
    函既經前處分廢止，則其核發原判決附表所示之建造執照及
    使用執照之基礎事實變更，如不廢止上述建造執照及使用執
    照將危害公益為由，乃依行政程序法第123條第4款規定，以
    106年10月19日府工管二字第1061092781號函（下稱原處分
    ）廢止原判決附表所示之建造執照及使用執照，並自發文日
    生效。抗告人呂宜峰不服原處分，提起訴願，經決定駁回，
    遂向原審提起行政訴訟，聲明：訴願決定及原處分均撤銷。
    於原審107年度訴字第329號事件將起訴狀繕本送達相對人後
    ，抗告人呂宜峰具狀追加備位聲明，最終確定追加備位聲明
    為：「確認原處分所形成之公法上法律關係不成立。」；另
    依行政訴訟法第111條第3項第1款追加抗告人黃進忠為追加
    備位之訴之原告。上開追加備位之訴及就備位之訴追加黃進
    忠為原告部分，均經原審107年度訴字第329號裁定(下稱原
    裁定)駁回後，抗告人不服，提起本件抗告。
二、抗告意旨略謂：
  ㈠原裁定未審酌抗告人呂宜峰追加備位之訴，未有「怠於提起
    訴願及撤銷訴訟，而聽任行政處分確定後，再以無起訴期間
    限制之確認訴訟，主張該行政處分而生之法律關係存在或不
    存在，架空訴願及撤銷訴訟制度」等情，逕以抗告人追加備
    位聲明再行提起確認訴訟，有違背確認訴訟補充性原則，而
    駁回抗告人追加之訴，顯有不當適用行政訴訟法第6條第3項
    之違誤。
  ㈡原審未審酌抗告人黃進忠之管理權等財產權益仍應受憲法第1
    5條財產權之保障，及其人格自由發展權之保障，亦未查核
    黃進忠之上開受憲法保障之權利確實已受侵害，即逕以其僅
    具經濟上或事實上之利害關係，難認對原處分具有法律上利
    害關係，顯已違反司法院釋字第385號解釋文意旨敘明權利
    義務不得任意割裂適用等精神之違誤。
  ㈢原裁定逕以類似必要共同訴訟非行政訴訟法第111條第3項第1
    款之範疇，及抗告人黃進忠對原處分未具有法律上利害關係
    ，而認追加抗告人黃進忠為原審原告，未合於行政訴訟法第
    111條第3項第1款之規定，予以駁回，顯有悖於行政訴訟一
    舉解決紛爭，以免裁判兩歧及兼收訴訟經濟之意旨。且上揭
    問題涉及認定抗告人黃進忠當事人適格、參與訴訟地位之重
    要性，原審竟未予闡明、審認，致使抗告人呂宜峰未能及時
    敘明或補充，亦顯有未盡闡明、調查義務之違法。　　　
三、本院查：
　㈠行政訴訟法第111條第1項至第4項規定：「（第1項）訴狀送
    達後，原告不得將原訴變更或追加他訴。但經被告同意或行
    政法院認為適當者，不在此限。（第2項）被告於訴之變更
    或追加無異議，而為本案之言詞辯論者，視為同意變更或追
    加。（第3項）有下列情形之一者，訴之變更或追加，應予
    准許：一、訴訟標的對於數人必須合一確定，追加其原非當
    事人之人為當事人。二、訴訟標的之請求雖有變更，但其請
    求之基礎不變。三、因情事變更而以他項聲明代最初之聲明
    。四、應提起確認訴訟，誤為提起撤銷訴訟。五、依第197
    條或其他法律之規定，應許為訴之變更或追加。（第4項）
    前3項規定，於變更或追加之新訴為撤銷訴訟而未經訴願程
    序者不適用之。」經查，抗告人呂宜峰於原審起訴時，其訴
    之聲明原為原處分、訴願決定均撤銷（原審卷一第13頁），
    嗣於相對人收受原審107年8月31日高行惠紀審一107訴00329
    字第1070003038號函所附之起訴狀（原審卷一第125、129頁
    ）後，於107年11月5日追加備位聲明〈經原審闡明，其最終
    確定之備位聲明為確認原處分所形成之公法上法律關係不成
    立(原審卷四第9頁)〉，並與抗告人黃進忠就追加備位聲明部
    分追加抗告人黃進忠為此部分之共同原告（原審卷一第195-
    197頁）。
  ㈡行政訴訟法第6條第3項規定：「確認訴訟，於原告得提起或
    可得提起撤銷訴訟、課予義務訴訟或一般給付訴訟者，不得
    提起之。但確認行政處分無效之訴訟，不在此限。」準此，
    就確認公法上法律關係成立或不成立之訴訟而言，該公法上
    法律關係因侵益行政處分而發生者，如當事人循撤銷訴訟即
    得除去該行政處分之效力者，即無許另行提起確認訴訟。本
    件抗告人呂宜峰不服原處分，於合法提起訴願遭駁回後，於
    原審先位聲明提起撤銷訴訟，依上開規定及說明，無再提起
    確認訴訟之必要，原裁定以其追加確認原處分所形成之公法
    上法律關係不成立之備位之訴，違反確認訴訟補充性原則，
    予以裁定駁回，自無不合。又抗告人呂宜峰上開追加之訴既
    經駁回，則抗告人2人追加抗告人黃進忠為該追加之訴之共
    同原告，即失依附，應併予駁回。原裁定以抗告人呂宜峰就
    上開追加備位之訴並非應與抗告人黃進忠一同起訴之固有必
    要共同訴訟為由，而駁回其二人所為追加黃進忠為追加備位
    之訴之原告，理由雖有不同，結論並無不合。抗告論旨仍執
    前詞，指摘原裁定違誤，請求廢棄，為無理由，應予駁回。
四、據上論結，本件抗告為無理由。依行政訴訟法第104條、民
    事訴訟法第95條、第78條、第85條第1項前段，裁定如主文
    。　　　　
中　　華　　民　　國　　111 　年　　7 　　月　　7 　　日
                    最高行政法院第四庭
                        審判長法官  陳　國　成　
                              法官　王　碧　芳
                              法官　鍾　啟　煌
                              法官　蔡　紹　良
                              法官　簡　慧　娟
以  上  正  本  證  明  與  原  本  無  異
中　　華　　民　　國　　111 　年　　7 　　月　　7 　　日
　　　　　　　　　　　　　　　書記官　蕭　君　卉